【裁判字號】    98,消債抗,284
【裁判日期】    980609
【裁判案由】    聲請更生程序
【裁判全文】
臺灣高雄地方法院民事裁定           98年度消債抗字第284號
抗  告  人  甲○○
上列抗告人因消費者債務清理事件聲請更生，對於中華民國98年
4 月28日本院98年度消債更字第722 號裁定提起抗告，本院裁定
如下：
    主  文
抗告駁回。
抗告程序費用新台幣壹仟元由抗告人負擔。
    理  由
一、抗告意旨略以：抗告人雖前依金融主管機關協調成立之中華
    民國銀行公會會員辦理消費金融案件無擔保債務協商機制，
    與台新國際商業銀行股份有限公司（下稱台新銀行）等債權
    人達成分期還款協議，同意自民國95年7 月起，分80期，利
    率5.88% ，每月繳納新台幣（下同）8,588 元方式償還（下
    稱系爭協商）；惟系爭協商僅部分債權人，尚有玉山銀行及
    債權人蔡美珠未參與，即非全部債權人參與協商，自與消費
    者債務清理條例（下稱消債條例）所定協商要件不符，與未
    協商無異，且抗告人於消債條例施行後，以書面向最大債權
    金融機構台新銀行請求共同協商，遭台新銀行以「曾參後前
    置協商成立或銀行公會協商機制成立」為由，拒絕協商；是
    抗告人係依消債條例規定為本件更生聲請。又抗告人任職「
    東成報關股份有限公司」，每月收入22,829元，扣除必要生
    活費用13,600元及母親李麗華扶養費6,000 元，僅餘3,229
    元，實已無力負擔系爭協商金額，況尚需每月清償未參與系
    爭協商之玉山銀行4,000 元、及蔡美珠私人債務30萬元，每
    月清償3,000 元，而有不可歸責於己之事由。原審未予審酌
    前情，逕予駁回聲請，顯有違誤，爰依法提起本件抗告。並
    聲明：原裁定廢棄，並准為更生之聲請。
二、按債務人與金融機構協商成立者，不得聲請更生或清算，但
    因不可歸責於己之事由，致履行顯有重大困難者，不在此限
    ；本條例施行前，債務人依金融主管機關協調成立之中華民
    國銀行公會會員辦理消費金融案件無擔保債務協商機制與金
    融機構成立之協商，準用前項之規定；消債條例第151 條第
    5 項、第6 項定有明文。衡諸債之關係，係以當事人間之信
    賴關係為基礎，為社會經濟組織之重要支柱，故當事人於以
    法律行為追求自己之利益之際，亦應顧及對方之利益，並考
    量債權債務在社會上之作用，本於誠實及信用之原則，行使
    債權及履行債務，是對於已陷入經濟上困境之消費者，若任
    其於惡性循環之債務窘境中自生自滅，將衍生嚴重之社會問
    題，難以維持安定之社會經濟秩序，故為兼顧債權人、債務
    人雙方之利益，對陷於經濟上困境之消費者，乃允其於消債
    條例施行後，得選擇以重建型之更生程序或清算型之清算程
    序清理其債務，藉以妥適調整債務人與債權人及其他利害關
    係人間之權利義務關係，保障債權人獲得公平受償，並謀求
    消費者經濟生活之重建復甦機會。惟對於已與金融機構協商
    成立，或於本條例施行前，已依金融主管機關協調成立之中
    華民國銀行公會會員辦理消費金融案件無擔保債務協商機制
    與金融機構成立協商之債務人，若非因不可歸責於己之事由
    ，致履行顯有重大困難，僅係為圖謀減免債務，而不為債務
    之履行，自有違債權契約為誠信契約之本旨，故依消債條例
    第151 條第6 項準用同條第5 項前段之規定，不得聲請更生
    或清算，始能避免肇致道德危險。又按聲請更生或清算不合
    程式或不備其他要件者，法院應以裁定駁回之，但其情形可
    以補正者，法院應定期間先命補正，消債條例第8 條亦有明
    文規定。
三、經查：
  (一)抗告人積欠台新銀行等債權人計726,370 元，於95年6 月間
    依金融主管機關協調成立之中華民國銀行公會會員辦理消費
    金融案件無擔保債務協商機制與債權人達成分期還款協議，
    同意自95年7 月起、分80期、利率5.88% 、每月繳納8,588
    元方式償還等情，有抗告人提出之債權人清冊1 份、財團法
    人金融聯合徵信中心當事人綜合信用報告1 份、協議書1 份
    、前置協商退件通知函1 紙（原審卷第10、11頁、第15頁、
    第86、87頁、第21、22頁）等附卷可稽。
  (二)按債務人對於金融機構因消費借貸、自用住宅借款、信用卡
    或現金卡契約而負債務，在聲請更生或清算前，應提出債權
    人清冊，以書面向最大債權金融機構請求協商債務清償方案
    並表明共同協商之意旨。本條例施行前，債務人依金融主管
    機關協調成立之中華民國銀行公會會員辦理消費金融案件無
    擔保債務協商機制與金融機構成立之協商，準用前項之規定
    ；消債條例第151 條第1 項、第6 項定有明文。申言之，於
    消債條例施行後，債務人聲請更生或清算，應遵循消債條例
    第151 條第1 項規定，以書面向最大債權金融機構請求「共
    同」協商債務清償方案，即應與全體債權金融機構先行債務
    協商。至於消債條例施行前，依金融主管機關協調成立之中
    華民國銀行公會會員辦理消費金融案件無擔保債務協商機制
    ，依契約自由原則，由當事人自行決定是否參與協商及同意
    部分債權人成立協商，並無應與全體債權金融機構為債務協
    商之要件；且不論消債條例施行前、後，參與協商之債權人
    ，僅為金融機構，而不及於私人。準此，於消債條例施行前
    ，依金融主管機關協調成立之中華民國銀行公會會員辦理消
    費金融案件無擔保債務協商機制所成立之協商，雖僅部分債
    權金融機構參與，仍屬消債條例第151 條第5 項、第6 項之
    協商，只是債務人欲依消債條例聲請更生或清算時，須依消
    債條例第151 條第1 項規定，以書面向最大債權金融機構請
    求共同協商。從而，抗告人主張債權人玉山銀行及蔡美珠未
    參與系爭協商，故系爭協商與消債條例規定之協商要件不符
    ，應視為未協商云云，即屬無據。
  (三)又按債務人與金融機構協商成立者，不得聲請更生或清算，
    但因不可歸責於己之事由，致履行顯有重大困難者，不在此
    限；本條例施行前，債務人依金融主管機關協調成立之中華
    民國銀行公會會員辦理消費金融案件無擔保債務協商機制與
    金融機構成立之協商，準用前項之規定；消債條例第151 條
    第5 項、第6 項定有明文。查，系爭協商成立後迄今，抗告
    人均依協議計劃還款，並未毀諾等情，有前開財團法人聯合
    徵信中心之綜合信用報告書及台新銀行98年4 月8 日台新債
    協97法字第50414 號函1 紙（原審卷第85頁）在卷可按。據
    此，抗告人既與債權銀行成立系爭協商，均依約履行迄今，
    系爭協商仍有效存在，揆諸前揭規定，抗告人為本件更生聲
    請，於法即有未符。
四、綜上所述，本件抗告人聲請更生，既不符合消債條例第151
    條第5 項、第6 項所定要件，且上開欠缺又屬無從補正，依
    首揭條文之意旨，自應駁回其更生之聲請。原裁定駁回抗告
    人更生之聲請，於法並無違誤，抗告意旨猶執前詞，指摘原
    裁定不當，為無理由，應予駁回。
五、據上論結，本件抗告為無理由，依消費者債務清理條例第15
    條，民事訴訟法第495 條之1 第1 項、第449 條第1 項、第
    78條，裁定如主文。
中    華    民    國    98    年     6    月     9    日
                  民事第五庭  審判長法  官  李昭彥
                                    法  官  李育信
                                    法  官  洪榮家
上為正本係照原本作成。
不得再抗告。
中    華    民    國    98    年     6    月     9    日
                                    書記官  胡美儀


司法院資訊處製作；財團法人民間司法改革基金會備份。
